臺灣高等法院刑事判決　　　　　　93年度選上更(一)字第21號
上　訴　人
即　被　告　丁○○
　　　　　　乙○○
前二人共同
選任辯護人　王東山律師
　　　　　　李美寬律師
上　訴　人
即　被　告　丙○○
選任辯護人　趙國生律師
上列被告因違反公職人員選舉罷免法案件，不服臺灣板橋地方法
院91年度訴字第792號，中華民國92年7月23日第一審判決（起訴
案號：臺灣板橋地方法院檢察署91年度選偵字第3號，移送併辦
案號：91年度選偵字第22號）提起上訴，經判決後，由最高法院
發回更審，本院判決如下：
    主  文
原判決關於丁○○、乙○○部分，及丙○○共同對於有投票權之
人交付賄賂、行求賄賂部分暨定執行刑均撤銷。
丁○○共同連續對於有投票權之人，交付賄賂，而約其投票權為
一定之行使，處有期徒刑陸月，如易科罰金，以佰元折算壹日
，褫奪公權年。
乙○○連續對於有投票權之人，交付賄賂，而約其投票權為一定
之行使，處有期徒刑陸月，如易科罰金，以佰元折算壹日。褫
奪公權年。
丙○○共同對於有投票權之人，交付賄賂，而約其投票權為一定
之行使，處有期徒刑貳月，如易科罰金，以佰元折算壹日，褫
奪公權貳年。
    事  實
一、丁○○為民國91年第15屆（起訴書誤載為第4屆）縣議員選
    舉臺北縣第四選區（土城、三峽、鶯歌、樹林）縣議員候選
    人歐金獅之支持者，並自90年12月中旬起即幫忙歐金獅競選
    總部成立前後之選務工作，其為求歐金獅能順利當選，或獨
    自一人，或與丙○○俱犯意聯絡，基於投票行賄之概括犯意
    ，以鶯歌鎮之鄰長為對象，每人支付新臺幣（下同）3,000
    元，為不知情之歐金獅進行買票兼固樁之行為：
  (一)、丁○○於90年12月間某日，在臺北縣鶯歌鎮○○路668 巷
      55弄22號有投票權之鶯歌鎮鳳鳴里26鄰鄰長呂樹財住處，
      交付3,000 元予呂樹財之配偶呂溫滿，請其轉交呂樹財，
      而要求呂樹財在該次臺北縣議員選舉時投票予歐金獅並幫
      忙拉票；旋由與呂樹財共同有收受賄賂犯意聯絡之呂溫滿
      代為收受該筆款項，呂樹財於收受賄賂後，許以一定投票
      權之行使（呂樹財、呂溫滿二人收受賄賂部分，業經判決
      確定）。
  (二)、丁○○於90年12 月間某日，在臺北縣鶯歌鎮○○路668巷
      52弄17號有投票權之鶯歌鎮鳳鳴里28鄰鄰長鄭阿囝住處，
      交付3,000 元予鄭阿囝之子丙○○，請其轉交鄭阿囝，而
      要求鄭阿囝在該次臺北縣議員選舉時投票予歐金獅並幫忙
      拉票；旋由與鄭阿囝有共同收受賄賂犯意聯絡之丙○○代
      為收受該筆款項，並於其後將其中1,000 元分予鄭阿囝，
      鄭阿囝於收受賄賂後，許以一定投票權之行使（鄭阿囝、
      丙○○二人收受賄賂部分，均經判決確定）。
  (三)、丙○○另與丁○○共同基於投票行賄之犯意聯絡，於90年
      12月間某日，在臺北縣鶯歌鎮○○路668巷52弄17號住處
      ，收受丁○○所交付之6,000元，允諾以每位鄰長3,000元
      之代價，轉向有投票權之鳳鳴里27鄰鄰長溫簡秀鳳及22鄰
      鄰長林朝益行求、交付賄賂，約定投票予歐金獅。丙○○
      復於同日晚間，前往臺北縣鶯歌鎮○○路658 巷17之1號3
      樓有投票權之鳳鳴里22鄰鄰長林朝益住處，交付3,000 元
      予林朝益之配偶羅秀蘭，請羅秀蘭轉交林朝益，並要求林
      朝益在該次臺北縣議員選舉時投票予歐金獅並幫忙拉票；
      旋由與林朝益有共同犯意聯絡之羅秀蘭代為收受該筆款項
      ，林朝益於收受賄賂後，許以一定投票權之行使（林朝益
      、羅秀蘭二人收受賄賂部分，均經判決確定）。
二、乙○○為民國91年第15屆縣議員選舉臺北縣第四選區（土城
    、三峽、鶯歌、樹林）登記二號縣議員候選人歐金獅之支持
    者，其為求歐金獅能順利當選，竟基於投票行賄之概括犯意
    ，在該選區內對一般選民為歐金獅進行買票之行為：
  (一)、乙○○於91年1月間某日，在臺北縣鶯歌鎮○○街20巷6號
      4樓有投票權代號Ａ 居民（年籍、姓名詳卷）之父親王漢
      騰住處，交付2,000 元予王漢騰，請王漢騰轉交代號Ａ之
      居民，約定以每票1,000 元之代價，要求代號Ａ及其有投
      票權之配偶在該次臺北縣議員選舉時投票予歐金獅；旋由
      與代號Ａ居民有犯意聯絡之王漢騰（共同收受賄賂部分未
      經起訴）代為收受該筆款項；王漢騰其後亦已將該2,000
      元交付予代號Ａ居民收受，代號Ａ於收受後，許以一定投
      票權之行使。
  (二)、乙○○於91年1月16日上午8時30分許，在臺北縣鶯歌鎮河
      濱公園之老人健康會館處，交付1,000元予有投票權之許
      村吉，要求投票予歐金獅，許村吉當場收受該筆款項後，
      許以一定投票權之行使（收受賄賂部分，已經判決確定）
      。
  (三)、乙○○於91年1月22日上午8時許，在臺北縣鶯歌鎮○○○
      路福德巷3 號有投票權之卓正雄（業經原審判處有期徒刑
      貳月，如易科罰金，各以參佰元折算壹日，褫奪公權壹年
      ，緩刑貳年確定）住處，交付4,000 元予有投票權之卓正
      雄，約定以每票1,000 元之代價，要求卓正雄（含其具有
      投票權之弟弟卓正賢、卓秀根、卓正慶三人）投票予歐金
      獅，卓正雄當場收受該筆款項後，許以一定投票權之行使
      （惟尚未告知及交付另外3,000元款項予其兄弟）。
三、嗣經祕密證人「拉槍桿」（代號）檢舉，為法務部調查局人
    員於92年1月21日循線查獲丁○○之買票上情，及於91年1月
    22日10時45分許，為警在臺北縣鶯歌鎮○○路140巷53 號處
    查獲乙○○之買票上情。
四、案經法務部調查局臺北縣調查站及臺北縣政府警察局三峽分
    局報請臺灣板橋地方法院檢察署檢察官偵查起訴及移送原審
    併辦審理。
    理  由
一、程序問題
  (一)、按依修正後刑事訴訟法施行法第7條之3規定：「中華民國
      92 年1月14日修正通過之刑事訴訟法施行前，已繫屬於各
      級法院之案件，其以後之訴訟程序，應依修正刑事訴訟法
      終結之。但修正刑事訴訟法施行前已依法定程序進行之訴
      訟程序，其效力不受影響。」而92年2月6日修正公布之刑
      事訴訟法，業於同年9月1日施行，本件係於91年4月25日
      修正刑事訴訟法施行前繫屬於原審法院，此有原審法院收
      文章蓋於台灣板橋地方法院檢察署91年4月25日板檢森盈
      91選偵字第3號、第15號、第5156號字第27854號送審函可
      稽（原審卷一第1頁）。本件引用之共同被告丙○○、原
      審同案被告鄭阿囝、林朝益、許村吉、卓正雄、證人Ａ在
      台北縣調查站之供述筆錄、檢察官之偵訊筆錄、黃富春之
      檢察官訊問筆錄、丙○○於原審法院91年度聲羈字第39號
      案之訊問筆錄，均係修正刑事訴訟法施行前依當時之法定
      程序所製作取得之證據，其證據能力不因修正刑事訴訟法
      實施而受影響，被告丁○○、乙○○之辯護人抗辯上開丙○○、鄭阿囝、林朝益、羅秀蘭、許村吉、卓正雄之調查
      筆錄及檢察官之訊問筆錄、黃富春之檢察官訊問筆錄、丙○○於原審法院91年度聲羈字第39號案之訊問筆錄，依修
      正刑事訴訟法第159條之規定，均無證據能力云云，尚嫌
      無據。
  (二)、被告丁○○之辯護人抗辯：丙○○於調查站之供述，明顯
      有受威脅利誘等不正方法之訊問，有勘驗筆錄可證，惟查
      ：被告丁○○、乙○○僅提出勘驗筆錄摘要影本，而抽象
      抗辯丙○○受到威脅、利誘，並未具體指出何一詢問用語
      是威脅或利誘致丙○○因而為不實之陳述，是以尚難僅依
      上開勘驗筆錄而認定丙○○之調查筆錄係出於非任意性所
      為。
  (三)、被告丁○○之辯護人抗辯：依司法院釋字第582號解釋「
      為確保被告對證人之詰問權，證人於審判中，應依法定程
      序，到場具結陳述，並接受被告之詰問，其陳述始得作為
      認定被告犯罪事實之判斷依據。刑事審判上之共同被告，
      係為訴訟經濟等原因，由檢察官或自訴人合併或追加起訴
      ，或由法院合併審判所形成，其間各別被告及犯罪事實仍
      獨立存在。故共同被告對其他共同被告之案件而言，為被
      告以外之第三人，本質上屬於證人，自不能因案件合併關
      係而影響其他共同被告原享有之上開憲法上權利。」故丙○○於檢察官偵查中之陳述、王漢騰於原審法院91年12月
      3日之陳述，應不得作為證據云云，惟查：丙○○於檢察
      官偵查中之訊問筆錄有證據能力，已如前述，經本院詢問
      辯護人是否於更一審再以證人身分訊問共同被告丙○○時
      ，辯護人則稱：鈞院前審均將共同被告改以證人身分，請
      其到庭具結陳述，行交互詰問，自無須再以證人身分行交
      互詰問等語，有準備程序筆錄在卷（本院更一審卷一第48
      頁），故本院不再將共同被告等人改以證人身分再行交互
      詰問。
  (四)、本件被告丁○○之辯護人抗辯稱：原審同案被告鄭阿囝在
      檢察官之偵訊筆錄，係傳聞證據，不得作為證據云云；被
      告乙○○之辯護人抗辯稱：證人Ａ在檢察官之偵訊筆錄及
      原審之訊問筆錄，均係傳聞證據，不得作為證據云云。經
      查：
  １、按我國刑事審判，採直接審理原則及言詞審理原則，使法
      官從直接審理及言詞審理中有關人員之陳述，獲致態度證
      據，以形成正確之心證。若偵查機關訊問證人後制作之筆
      錄，乃該證人轉述傳聞自他人之陳述，法院就該「傳聞陳
      述」無從依傳喚該證人採直接及言詞審理之方式，予以調
      查以形成正確之心證，復不能使被告行使正當法律程序所
      保障之反對詰問權，該「傳聞陳述」原則上應無證據能力
      。最高法院93年度台上字第667號判決採同一見解。另按
      ：刑事審判採直接審理，非經顯示於審判庭，能由法院直
      接調查及供訴訟當事人詰問、辯論之證據，不得作為認定
      事實之基礎。是故證人以聞自原始證人在審判外之陳述作
      為內容之陳述，係屬傳聞之詞，其既未親自聞見或經歷其
      所陳述之事實，縱令其於審判期日為該項出自傳聞之供述
      ，亦不能擔保其陳述內容之真實性；倘未經對其傳聞之事
      實依法定程序進行直接調查、辯論，即無從判斷其證據價
      值，自非適合於證明待證事實之證據。最高法院93年度台
      上字第279號判決採同一見解。
  ２、經查：同案被告鄭阿囝於法務部調查局臺北縣調查站訊問
      時供陳：約一星期前，丙○○騎車來我住處台北縣鶯歌鎮
      ○○路472巷5號4樓接我，在路上說「阿盛（丁○○）說
      要我幫他買票」；我問「哪一個阿盛？」，丙○○說「丁○○」；我問「有沒有穩要給他買？」，以後我就聽不清
      楚，也不記得了；我知道丁○○給丙○○3,000塊，要求
      丙○○替2號歐金獅在台北縣鶯歌鎮鳳鳴里28鄰內買票賄
      選，就在丙○○在告訴我丁○○要渠買票賄選的那天有拿
      1,000元給我，並告訴我這是丁○○給的3,000元云云（見
      選他字第369號卷第87頁反面、第8頁）。在檢察官偵查中
      仍供稱：「（調查站中所供）實在的；約十天前丙○○騎
      機車載我回鶯桃路472巷5號4樓在路上他告訴我『阿盛』
      請他幫忙買票，我問他『穩不穩？這樣好嗎？』；（「阿
      盛」）即是我兒子同學之丁○○；我兒子騎車載我說了那
      些話之後過了一、二天，在668巷52弄17號前交給一張1,0
      00元鈔票，說這是丁○○拜託他買票的；（問：他有說投
      票要投給何人？）是外地來的姓歐要選議員，是2號等語
      （見同上卷第103頁反面、第104頁）。詳析之：
    (1)就鄭阿囝證稱：「丙○○告訴我，這是丁○○給的3,000
      元」云云，是鄭阿囝聞自原始證人丙○○在審判外之陳述
      作為內容之陳述，係屬傳聞之詞，此部分之陳述，自不得
      作為證據。
    (2)至於鄭阿囝碰到丙○○之過程及丙○○交付鄭阿囝，鄭阿
      囝確實有自丙○○收受1000元之事實，則是鄭阿囝親自體
      驗事實之陳述，此部分之陳述，則有證據能力。
  ３、經查：證人代號Ａ於警詢中指稱：「就是他（乙○○）拿
      2,000元及歐金獅宣傳單一張囑託我父親（王漢騰）交給
      我的，並投票給縣議員登記第2號歐金獅之人；... 這買
      票錢2,000元是我父親王漢騰親自交給我的，並且說是縣
      議員候選人歐金獅買票錢；我父親於91年1月16日早上8時
      30 分許於來到我住處找我，當時他拿2,000元給我，說這
      是歐金獅買票錢，叫我收下並投給歐金獅」等語（見選偵
      字第3號偵卷第20頁反面、選他字第370號偵卷第28頁反面
      ）；嗣於檢察官偵查中又供稱：「在91年1月間即選舉前2
      、3日，我父親王漢滕拿了二張新版千元鈔至我家，及2號
      歐金獅的宣傳單，說是乙○○將錢及傳單交給他，拜託我
      父親買票，其中1,000元是給我，另1,000元是給我太太，
      並要求我要投給2號歐金獅，傳單我拿了就丟了；沒有答
      應投給2號，錢我收了，但我投給別人，同一天我將1,000
      元交給我太太，但其亦投給別人」等語（見選他字第369
      號偵卷第232頁反面、第23 3頁）。在原法院調查時仍指
      證：「（偵查中所述）屬實，（伊父親拿）2,000元（給
      伊買票）；（2,000元是）乙○○（拿的錢）；伊沒有親
      眼見到，伊是聽伊父親講的」等語（見原審卷第123頁、
      第124頁）。詳析之：
    (1)、就代號Ａ之證稱：「我父親於91年1月16日早上8時30分
        許於來到我住處找我，當時他拿2,000元給我，『說這
        是歐金獅買票錢』，叫我收下並投給歐金獅」云云，是
        證人Ａ聞自原始證人即其父親在審判外之陳述作為內容
        之陳述，係屬傳聞之詞，此部分之陳述，自不得作為證
        據。
    (2)、至於證人Ａ確實收受其父親所交付之2000元，則是證人
        Ａ親自體驗事實之陳述，此部分之陳述，則有證據能力
        。
  (五)、被告丙○○辯護人下列筆錄之證據能力，具狀表示不爭執
      （本院更一審卷二第50頁以下）：
  １、對於林朝益之證詞（91年1月21日調查筆錄、91年1月21日
      檢察官之訊問筆錄、91 年12月3日原審之訊問筆錄、93年
      5月6日本院前審之訊問筆錄）。
  ２、證人羅秀蘭之證詞（91年12月3日原審之訊問筆錄、93年5
      月6日本院前審之訊問筆錄）。
  ３、證人鄭阿囝之證詞（91年12月3日原審之訊問筆錄）。
  ４、證人甲○○之證詞（93年3月8日本院前審之訊問筆錄）。
  ５、共同被告丁○○之陳述（91年1月21日調查筆錄、91年6月
      19日原審訊問筆錄、92年3月26日原審訊問筆錄、92年7月
      9日原審訊問筆錄、92年12月8日原審訊問筆錄、93年5月6
      日本院前審訊問筆錄）。
  ６、證人「拉槍桿」之證詞（91年8月7日原審訊問筆錄）。
  (六)、被告丙○○辯護人抗辯：被告丙○○91年1月21日在台北
      縣調查站之調查筆錄，錄影帶可以證明被告丙○○在應訊
      過程中受到調查員之威脅、利誘，且與錄影帶之內容不符
      ，依刑事訴訟法第100條之1之規定，不得作為證據云云，
      惟查：並無積極證據足以證明調查員有對被告丙○○施以
      威脅或利誘，且錄影帶僅能證明詢問之過程，無從顯示詢
      問筆錄有那一段是與錄影帶不符，是被告此部分之抗辯，
      尚不可採。
  (七)、按「為保障被告之反對詰問權，並符合直接審理主義之要
      求，被告以外之人於審判外之言詞或書面陳述，原則屬於
      傳聞證據，除法律另有規定外，無證據能力，不得作為證
      據使用。刑事訴訟法第一百五十九條之四對於具有高度特
      別可信之文書如公務文書等，在兼具公示性、例行性或機
      械性、良心性及制裁性等原則下，雖屬傳聞證據，例外容
      許作為證據使用。因此，採取容許特信性文書作為證據，
      應注意該文書之製作，是否係於例行性的公務或業務過程
      中，基於觀察或發現而當場或即時記載之特徵。」最高法
      院94年度台上字第1361號判決採同一見解。本院依被告丙○○辯護人之聲請，向財團法人恩主公醫院函調溫簡秀鳳
      之病歷，經該院函覆提供溫簡秀鳳之病歷，有該院94年3
      月8日函及所附病歷在卷（本院更一審卷第69頁至73頁）
      可稽，上開病歷是從事醫療業務之醫生所製作，兼具公示
      性、例行性或機械性、良心性及制裁性等原則下，雖屬傳
      聞證據，依刑事訴訟法第159條之5第2款之規定，得作為
      證據。
二、訊據被告丁○○、丙○○、乙○○均矢口否認有何投票行賄
    之犯行，
  (一)、被告丁○○辯稱：「我是拿錢請他們去服務處分傳單等幫
      忙工作，並沒有叫他們一定要投歐金獅，如果係選舉買票
      ，類皆按投票權人頭發放，各戶自非等額，故所謂每鄰長
      各3,000元，至多類似所謂「固樁費」，因鄰長在地方社
      區較有影響力，請他們幫忙拉票，非針對投票行為之買票
      錢，而無投票行賄罪之適用，關於丙○○於調查局之指證
      ，係出自調查人員威脅利誘及誘導訊問，並無證據能力；
      我拿錢給同案被告是業務費，請他們去幫忙，不是叫他們
      去買票」云云。
  (二)、被告丙○○辯稱：「我沒有投票權，鄰長是我母親鄭阿囝
      ，我不認識歐金獅，因我有參加巡守隊，比較累，丁○○
      說快過年了，我們很辛苦，所以拿錢給我們吃茶，日後有
      事再拜託我們，過很多天，歐金獅的競選總部要成立，丁○○才說有空去幫忙，我拿了3,000元，我拿錢之時並不
      知道丁○○之動機，又因我母親是鄰長，年事已高，所以
      均由我代理事務，而丁○○交付3,000元，要我轉交我母
      親鄭阿囝，只能認係單純轉交，而為丁○○利用之工具，
      過二天丁○○又給我6,000元，僅是要我幫忙轉交予另外
      二鄰之鄰長，並沒有說要做什麼，要無賄賂之意思，而且
      各該3,000元是丁○○要我轉交給鄭阿囝、林朝益，其目
      的是要做類似綁樁之交際行為，而非買票賄選，而且丁○○交給我3,000元要轉交給鄭阿囝時，鄭阿囝並不在場，
      如何有犯意聯絡；當時我假釋中沒有投票權，丁○○交代
      我轉交3,000元給他們，那3,000元是競選總部成立，請他
      們去發傳單並不是買票等語。
  (三)、被告乙○○辯稱：「我沒有去過王漢騰、許村吉及卓正雄
      的家，我也沒有拿錢給他們三人，我拿1,000元給許村吉
      ，是因我在健康會，他打掃和泡茶，所以給他的錢，平時
      我就有給許村吉錢，代號Ａ所述是聽聞的，無證據能力，
      許村吉無警詢錄音帶，無法證明其筆錄與供述是否相同，
      無證據能力，卓正雄於警詢亦未全程錄音，且其目不識丁
      ，該筆錄竟記載經交閱後始簽名，自均無證據能力云云。
三、惟查：
  (一)、被告丁○○於法務部調查局臺北縣調查站詢問時供稱：「
      據歐金獅向我表示，他在第四選區包括土城、鶯歌、新莊
      等地，他都有都市重劃的個案，如果他能當選縣議員，對
      公務的接洽會較方便；從競選總部成立到現在，由於我四
      哥（簡清治）擔任他的掛名競選總幹事，且離我家很近，
      騎機車幾分鐘就到了，所以下班後，我經常會去他的競選
      總部走走，主要是向歐金獅打打氣加油；... 我家人都支
      持他，且我四哥當他的競選總幹事，所以我當然會向我朋
      友及透過人脈幫歐金獅拉票」云云（見選他字第369號卷
      第131頁至第132頁背面）。在原審調查中仍供稱：「（問
      ：你何時開始幫歐金獅選務工作？你幫他做那些選務工作
      ？）12月中旬，他競選總部成立前十天或一星期；他要我
      幫忙，但我沒時間，所以我跟他講我叫幾個朋友有空時去
      幫他插旗子等打雜工作」等語（見原審卷第221頁）。另
      參諸同案被告丙○○於檢察官偵查中亦供稱：在91年12月
      18 日當時大家都知道丁○○在幫歐金獅（見選他第369號
      卷第150頁）。則被告丁○○自90年12月中旬起，即在臺
      北縣第四選區協助歐金獅參選91年第15屆縣議員選舉之事
      實，應可認定。
  (二)、被告丁○○於90年12月間以3,000 元代價，向呂樹財即臺
      北縣鶯歌鎮鳳鳴里26鄰鄰長為投票行賄部分：
    1.同案被告呂樹財於法務部調查局臺北縣調查站詢問時供稱
      ：「我本人沒有收到丁○○任何金錢，但我今日（91年1
      月21日）以電話詢問我太太呂溫滿，呂溫滿表示丁○○在
      上禮拜（時間記不清楚）曾在我家院內拿3,000元給呂溫
      滿，因為當時在院內聊天的鄰居很多，丁○○並未講明3,
      000元是做什麼用的；丁○○雖然沒有告訴我及我太太送
      我們3,000元是做什麼用的，但我知道以丁○○的政治關
      係，以及丁○○送我太太3,000元的時機接近選舉，應該
      是賄選買票的錢」等語（見選他字第369號卷第118頁）。
      在檢察官偵查中仍供稱：「約一個禮拜前，丁○○到我家
      裡拿了三張1,00 0元的千元大鈔，沒有包起來，他當場拿
      給我太太，當時鄰居在場，他的意思要我太太選舉時幫忙
      ；當時人很多，他可能也不太敢講的很清楚；過了好幾天
      ，我太太才跟我講，丁○○只有說選舉幫幫忙，未言明幫
      那一位候選人」等語（見同上卷第121頁反面）。
    2.同案被告呂溫滿於檢察官偵查中亦供陳：「一個多星期前
      晚上，丁○○到我家來，直接拿出三張千元大鈔交給我，
      我沒有問為什麼給我3,000元，我就把錢收下來；…我實
      在不記得我有無告訴我先生；（問：丁○○何時持3,000
      元向你買票？）12月底或1月初，我已不記得了；我不太
      記得他有說是投給何人」等語明確（見選他字第369號偵
      卷第129頁、第236正反面）。
    3.同案被告呂樹財、呂溫滿二人之上開供述互核相符，自屬
      可信。至於同案被告呂樹財雖另供稱；「丁○○並未講明
      3,000元是做什麼用的」云云；同案被告呂溫滿亦供陳：
      「不太記得丁○○有說是投給何人」云云。然查：同案被
      告呂樹財前已明確供述：「丁○○雖然沒有告訴我及我太
      太送我們3,000元是做什麼用的，但我知道以丁○○的政
      治關係，以及丁○○送我太太3,000元的時機接近選舉，
      應該是賄選買票的錢」等語（見選他字第369號卷第118頁
      ）。參諸被告丙○○亦供稱：「91年12月18日當時大家都
      知道丁○○在幫歐金獅等語；且呂樹財、呂溫滿取得該3,
      000元後並未曾將之退還丁○○，已如前述；則被告丁○○於90年12月間，交付3,000元予呂溫滿時，自有賄選呂
      樹財、呂溫滿投票予歐金獅之意思合致，應可認定。
  (三)、被告丁○○於90年12月間以3,000 元代價，向鄭阿囝即臺
      北縣鶯歌鎮鳳鳴里28鄰鄰長為投票行賄部分：
    1.同案被告鄭阿囝於檢察官偵查中供稱：「（調查站中所供
      ）實在的；約10天前，丙○○騎機車載我回鶯桃路472巷5
      號4樓，在路上他告訴我『阿盛』請他幫忙買票，我問他
      『穩不穩？這樣好嗎？』；（『阿盛』）即是我兒子同學
      之丁○○；我兒子騎車載我，說了那些話之後，過了一、
      二天，在668巷52弄17號前交給一張1,000元鈔票」等語（
      見同上卷第103頁反面、第104頁）。
    2.被告丙○○於法務部調查局臺北縣調查站詢問時供稱：「
      （歐金獅有無要求你幫他買票？）有的，但並非本人要求
      我，而是其樁腳暨我多年好友丁○○來拜託我，丁○○要
      我在我母親鄭阿囝擔任鄰長之鳳鳴里第28鄰範圍內，幫歐
      金獅買50票，並約定以每票新台幣1,000元的代價買票；
      大約是歐金獅鶯歌競選總部成立前十天，丁○○於某日早
      上約七時許到我家找我，並拿給我3,000元，我問原因，
      丁○○說，過年到了，先給我喝個茶，到時候有事情會拜
      託我；其實我很清楚丁○○給我這個錢是要我日後縣議員
      選舉時間接近時要幫他買票，只是當時他未言明是幫歐金
      獅，我也是到了歐金獅鶯歌競選總部成立前發給鄰長邀請
      函時，才知道丁○○是幫歐金獅的；而經我回憶，約在91
      年1月14、15日早上差不多八點多，我如往常載兩位孫子
      到鳳鳴國小附設幼稚園上課，出來時，在永和街正好丁○○叫住我，就要求我幫他為歐金獅在本鄰買50票，每票1,
      000元；當時我就騎著機車，我倆在永和街路邊談，丁○○說上回交給我3,000元要拜託我的事，是他計畫在每鄰
      幫歐金獅買50票，我這一鄰希望透過我來買；（問：你前
      稱丁○○交給你3,000元，你有無收下？）有的，我到現
      在也沒有還給他，丁○○也沒有開口向我要回；…林朝益
      及周阿三、我與他們二人從無金錢借貸往來關係…(1)向鄰
      長以每票3,000元的代價來進行綁樁買票：因鳳鳴里里長
      李振吉是農會派，與縣議員候選人陳文錄是同派，故丁○○無法透過李振吉下錢，在我鳳鳴里內，除丁○○知道是
      反對他的鄰長外，都以3,000元的代價來向鄰長綁樁買票
      ，我（代表我母親鄭阿囝）、林朝益及甲○○等鄰長確實
      都收到丁○○的3,000元，而其中林朝益因住在大樓，丁○○不知是那一戶，…所以後來丁○○在某天早上七點時
      ，親自到我家來拜託我幫他轉送（是在我收到前述3,000
      元之後的一、二天）；我當天早上…傍晚（應是已近晚上
      ）又到林朝益家，因他在上夜班，我就將3,000元交給林
      朝益的太太（我都叫她林太太）；我交給他們兩人各3,00
      0元時，都向他們表示這是丁○○要我轉交的錢，而其他
      鄰長是丁○○自己去發的；(2)如前述，丁○○有向我表示
      計畫要在各鄰買50票（不清楚是否只限於本里），每票1,
      000元，而在前述於永和街和我交談時，是拜託我幫忙發
      我28鄰的買票錢，我因有案底所以婉拒；我都是告訴他們
      這錢是丁○○要我轉交的，…林朝益等鄰長也都知道丁○○是支持歐金獅的，故他們收了錢自然會知道是幫歐金獅
      買票的；我有請林朝益到我家來一下，後來林朝益到我家
      來，我有特別向他說那3,000元是丁○○幫歐金獅給的錢
      ，請他支持等語明確（見選他字第369號偵卷第142頁至第
      144頁）。在檢察官偵查中仍供稱：（警訊中所供）實在
      的；在91年12月18日當時大家都知道丁○○在幫歐金獅，
      丁○○到我家門口拿了3,000元給我說要我幫忙，我當時
      知道他的意思即是要我投歐金獅，過了一、二天簡男又到
      我家交給我6,000元讓我交給甲○○及林朝益，…同一天
      四、五點時我去找林朝益遇到他太太，我拿3,000元給她
      並告訴她是丁○○要轉交給林朝益的，並要林朝益有空來
      找我；我有告訴我母親這是丁○○給我的3,000元其中的
      1,000元，這是要幫歐金獅買票的」等語（見同上卷第149
      頁反面、第150頁）。
    3.觀之同案被告鄭阿囝與被告丙○○之供述均為一致，渠等
      所為供詞，自屬可信。被告丙○○雖尚於假釋中沒有投票
      權，然其有代收丁○○交付予其母親鄭阿囝之買票賄款3,
      000元，並已然轉交1,000元予鄭阿囝；及被告丁○○與丙○○共謀，推由丙○○向鶯歌鎮鳳鳴里22鄰鄰長林朝益賄
      選買票，已可認定。
    4.至於，被告丁○○雖質疑被告丙○○於調查局之訊問筆錄
      有遭威脅利誘之情云云。然查，被告丙○○及同案被告鄭
      阿囝均已於偵查中自白被告丁○○為歐金獅向他人投票行
      賄之情，業如前述；而被告丙○○亦始終未否認其在調查
      局訊問、檢察官偵查訊中所為自白之任意性。況且被告丙○○在偵查中經檢察官向原審法院聲請羈押時，亦在原法
      院調查中當庭表示：其在調查站中及向檢察官所言均屬實
      在等語，並詳確供承：「（被告丁○○）給我3,000元，
      要我轉交給甲○○、林朝益，每人各3,000元，原先的3,0
      00元我自己拿了，隔天給我6,000元，我就給了他們二人
      ，我說丁○○要我交給你們；（問：林朝益在調查站說「
      給我太太時要我們支持歐金獅」是否對？）我是後來跟他
      講的，不是當天講的，我有跟他講說要他支持歐金獅；（
      問：有無要你支持歐金獅？）他要我們支持歐金獅；（問
      ：你拿3,000元給甲○○時如何講？）我跟他說，我說是
      丁○○要給他的，我們都知道丁○○是歐金獅的競選幹部
      等語（見原審聲羈字第39號卷第5頁正反面）。是被告丁○○上開所辯，自非可採。
  (四)、被告丁○○委由被告丙○○以3,000元之代價，向鳳鳴里
      22鄰鄰長林朝益投票行賄部分：
    1.據同案被告林朝益於法務部調查局臺北縣調查站詢問時供
      稱：「認識（丙○○），他和我同是鶯歌鎮『鳳鳴里』巡
      守隊的隊員，丙○○並且有在我住家附近開設家庭理髮店
      ，大家都稱呼他為『剔頭松仔』；…大約是在二星期之前
      （詳細的時間我忘記了），某天晚上丙○○本人有到我前
      述的住家來找我，當天由於我上夜班，所以不在家，是由
      我太太羅秀蘭跟他接觸的；丙○○一來就說要找我，我太
      太跟他說我上夜班不在，丙○○即叫我太太轉告我，叫我
      有空去找他，丙○○隨即拿了2,000元現金給我太太（每
      票1,000元），說這『意思一下』，拜託我們支持縣議員
      候選人歐金獅，隨即離去；我是當天下班後經我太太羅秀
      蘭的轉告才知道丙○○有拿錢來過，我本想隔天即將這筆
      錢退還給他，可是因為一直不知道怎麼開口，在外面遇到
      丙○○時也沒見他再另外跟我說什麼，所以時間一久也就
      淡忘了；（問：丙○○致贈給你的這筆2,000元是否拜託
      你於1月26日投票支持歐金獅？）是的，他又沒欠我錢；
      （問：你居住之戶內有幾位有投票權人？）有二位，我和
      我太太羅秀蘭（見選他字第369號卷第78頁正反面）。在
      檢察官偵查中仍供陳：（問：丙○○有無交付2,000元給
      你？）大概二星期前，在我家裡丙○○拿了2,000元給我
      太太羅秀蘭，說要這次選舉幫幫忙，我太太說要幫忙歐金
      獅的；（問：為何是2,000元？）因為我和我太太一人1,0
      00元；是跟我太太講要幫歐金獅；…我早上回到家後我太
      太告訴我28鄰鄰長拿了3,000元拜託我們投給歐金獅；（
      問：丙○○是否第28鄰鄰長？）我太太當時有說那個人是
      28鄰鄰長又是巡守隊的，我才知道那是丙○○；（問：到
      底是2,000元或3,000元？）我仔細想過好像是3,000 元」
      等語（見同上卷第82頁反面、第84頁反面）。
    2.同案被告羅秀蘭亦於法務部調查局臺北縣調查站詢問時供
      稱：「大約是在二星期之前（詳細時間我忘記了），某天
      晚上丙○○本人有到我前述的住家來找我先生林朝益，當
      天由於我先生上夜班，所以不在家，我便跟丙○○說我先
      生上夜班不在，丙○○即叫我轉告我先生，叫我先生有空
      去找他，丙○○隨即拿了3,000元現金給我，說這次的縣
      議員選舉拜託支持『2號』（按即縣議員候選人歐金獅）
      ，我還來不及反應他就走了；當天我先生下班後我有將這
      件事告訴他，我先生說這種錢不能收，他本想隔天即將這
      筆錢還給丙○○，可是因為一直不知道怎麼開口，而在外
      面遇到丙○○時也沒見他再另外跟我先生說什麼，所以時
      間一久也就淡忘了」等語（見選他字第369號卷第203頁）
      。於檢察官偵查中又供稱：「（問：丙○○是否拿錢給你
      們拜託你們投歐金獅？）約二個禮拜前有一男子拿了3,00
      0元到我家來（為三張新版千元之鈔）拜託我及我先生投
      給歐金獅；... （是否28鄰鄰長拿3,000元給妳叫妳們投2
      號歐金獅？）當時他的確拜託我們投給2號歐金獅」等語
      （見選他字第369號卷第84頁反面、第85頁）。
    3.被告丙○○於法務部調查局臺北縣調查站詢問時供稱：「
      經我回憶，約在91年1月14日、15日早上差不多八點多，
      我如往常載兩位孫子到鳳鳴國小附設幼稚園上課，出來時
      ，在永和街正好丁○○叫住我，就要求我幫他為歐金獅在
      本鄰買50票，每票1,000元；當時我就騎著機車，我倆在
      永和街路邊談，丁○○說上回交給我3,000元要拜託我的
      事，是他計畫在每鄰幫歐金獅買50票，我這一鄰希望透過
      我來買；…林朝益及甲○○等鄰長確實都收到丁○○的3,
      000元，而其中林朝益因住在大樓，丁○○不知是那一戶
      ，…所以後來丁○○在某天早上七點時，親自到我家來拜
      託我幫他轉送（是在我收到前述3,000元之後的一、二天
      ）；我當天…傍晚（應是已近晚上）又到林朝益家，因他
      在上夜班，我就將3,000元交給林朝益的太太（我都叫她
      林太太）；我交給他們兩人各3,000元時，都向他們表示
      這是丁○○要我轉交的錢；…甲○○及林朝益等鄰長也都
      知道丁○○是支持歐金獅的，故他們收了錢自然會知道是
      幫歐金獅買票的；我有請林朝益到我家來一下，後來林朝
      益到我家來，我有特別向他說那3,000元是丁○○幫歐金
      獅給的錢，請他支持」等語（見選他字第369號偵卷第142
      頁至第144頁）。在檢察官偵查中仍供稱：「（警詢中所
      供）實在的；在91年12月18日當時大家都知道丁○○在幫
      歐金獅，丁○○到我家門口拿了3,000元給我說要我幫忙
      ，我當時知道他的意思即是要我投歐金獅，過了一、二天
      簡男又到我家交給我6,000元讓我交給甲○○及林朝益，
      …同一天四、五點時我去找林朝益遇到他太太，我拿3,00
      0元給她並告訴她是丁○○要轉交給林朝益的，並要林朝
      益有空來找我」等語（見同上卷第149頁反面、第150頁）
      。
    4.同案被告林朝益、羅秀蘭與被告丙○○之前述供詞，均為
      相符，所為供詞，自屬可信。被告丙○○有代收丁○○交
      付予林朝益、羅秀蘭買票賄款3,000元之事實，亦可認定
      。
  (五)、被告丁○○、丙○○在本院前審審理中雖又改稱：「給的
      錢是業務費，請他們有空去總部幫忙，不是買票」云云。
      然本案被告丁○○、丙○○分別交付之款項確係供作賄選
      買票之用，收受款項之人亦均知悉是要投票予歐金獅等情
      ，已據被告丙○○及同案被告林朝益、羅秀蘭、呂樹財、
      呂溫滿、鄭阿囝及證人甲○○於法務部調查局臺北縣調查
      站詢問時及檢察官偵查時供述綦詳。足徵被告丁○○、丙○○在本院否認交付賄款之供述，均係卸責之詞，不足採
      信。
  (六)、再查，雖同案被告鄭阿囝、羅秀蘭於偵查中曾有陳述被告
      丁○○於90年12 月間交付賄賂時係要求其投票予「2號」
      歐金獅等語（見選他字第369號卷第104頁、85頁）；而該
      屆縣議員候選人之號次則係於91年1月8日經過抽籤方屬確
      定，有臺北縣選舉委員會91年6月28日北縣選一字第09105
      005490號函附卷可參（見原審卷第92頁）。然因被告鄭阿
      囝、羅秀蘭之上開偵訊筆錄均係於號次抽籤日後所制作，
      斯時確已知情侯選人歐金獅之參選號次為「二號」；且該
      歐金獅確係於90年12月間即已確定參加翌年之臺北縣第15
      屆縣議員選舉，並覓得被告丁○○積極幫忙鶯歌地區之選
      務工作，亦如前述。是該二人於偵查中逕陳稱被告丁○○
      要求投票予「2號」歐金獅，尚難認有何悖於事實之可言
      。又衡諸上開各鄰之鄰長即同案被告林朝益、呂樹財及鄭
      阿囝均知情羅秀蘭、呂溫滿及丙○○已收受被告丁○○所
      要交付予各鄰長之3,000元賄款，且迄至本案查獲前均未
      有退還賄款之行為，是同案被告林朝益與羅秀蘭，被告呂
      樹財與呂溫滿，被告鄭阿囝與丙○○間，對於投票受賄之
      犯行，應有犯意聯絡及行為分擔甚明。
  (七)、被告乙○○以每票1,000 元代價，向許村吉為投票行賄部
      分：
    1.同案被告許村吉於警詢中供承：「我於民國91年1月16日
      上午8時30分許，在台北縣鶯歌鎮第一河濱公園鶯歌老人
      健康會內，當時健康會總幹事乙○○交付新台幣1,000元
      給我，並叫我將此次選票投給縣議員候選人歐金獅，我就
      收取乙○○所交給我的現金」等語（見選偵字第3號第17
      頁反面、第18頁）。在檢察官偵查中仍供稱：「（警詢中
      所供）實在；在91年1月16日他拿1,000元給我，讓我買茶
      葉，叫我投票時支持歐金獅，那天是早上八點多在河濱公
      園老人會館旁；拿一張1,000元鈔票，沒有用袋子裝起來
      ，直接拿給我；（問：是否確定是叫你投歐金獅？）是的
      ；他叫我支持歐金獅，誰拜託我，我都答應」等語（見選
      偵字第3號卷第49頁反面、第50頁）。
    2.被告乙○○在本院前審審理中亦坦承有交付1,000 元予被
      告許村吉，僅另辯稱：「係健康會的錢，請他泡茶打掃這
      部分用雜支的項目支付款項」等語（見本院前審卷第87頁
      ）。則同案被告許村吉前開有關乙○○交付1,000元之供
      述，自非出自虛構，而可採信。
    3.被告乙○○在本院前審審理中，對於所支付之1,000 元，
      雖辯稱：「1000元係健康會的錢，請他泡茶打掃這部分用
      雜支的項目支付款項」云云。同案被告許村吉亦翻異前供
      改稱：「1,00 0元是雇我泡茶打掃」云云（見本院前審卷
      第87頁），以附合其說。然查：反賄選為我政府近年來之
      重要政策，各檢警機關於賄選之查緝均不遺餘力，傳播媒
      體對於買票者及賣票者應負刑責亦多所報導，許村吉自無
      不知之理。該乙○○交付之1,000元茍非確係用以買票，
      許村吉自無虛偽編撰，以自陷囹圄之理，是其在法院審理
      中改稱：「1,00 0元是雇我泡茶打掃」云云，應係臨訟卸
      責及迴護被告乙○○之詞，自不足採。被告乙○○交付許
      村吉1,000元用以買票之事實，應可認定。
  (八)、被告乙○○以每票1,000元代價，交付4,000元予原審同案
      被告卓正雄（包括卓正賢、卓秀根、卓正慶三人）為投票
      行賄部分：
    1.原審同案被告卓正雄於警詢時供稱：「有一個叫乙○○之
      男子於民國91年1月22日早上8時許至我的住所，稱我家四
      兄弟有4票，每票台幣1,000元，要我交付給其他三人，並
      於投票當日要投票給登記第2號之歐金獅，我原本不想拿
      ，但他一直要我拿，故我就收下他所拿之4,000元；我卓
      正雄、卓正賢、卓秀根、卓正慶4票，4,000元尚在我身上
      ，我還沒拿給他們，他們也不知情」等語（見選偵第3號
      偵卷第63頁反面至第64頁）。在檢察官偵查中仍供稱：「
      在1月22日早上8時乙○○到我福德巷3號家中，問我家中
      有幾張選票，我說有4張，他即拿了4,000元給我，說我們
      家中有選票的人一人1,000，而且要投票給歐金獅，要我
      把錢轉交給我兄弟們，我尚未轉交給他們；他跟我講一定
      要投給2號之歐金獅，並一再叮嚀」等語（見同上卷第69
      頁反面、第70頁）。
    2.證人黃富春亦於檢察官偵查中供稱：「在91年1月間我聽
      到很多人在說歐金獅一票買1,000元，其中一部份是乙○○幫他買的，我撥打乙○○的手機，質疑他為何要幫歐金
      獅買票，他停頓了很久，我一直逼他，他才說選舉要花錢
      ，並勸我沒有錢不要參選，而且說他也已收了歐金獅的錢
      ，一定要幫他」等語（見選偵第3號偵卷第71頁反面）。
      則原審同案被告卓正雄前開有關乙○○交付4,000元之供
      述，亦應非出自虛構，而可採信。
    3.被告乙○○雖質疑同案被告卓正雄於警詢錄音帶之錄音時
      間僅有18分鐘，與警訊筆錄記載訊問起迄共費時30分鐘未
      合，且未全程錄音云云。然原審同案被告卓正雄於檢察官
      偵查中仍為與警詢相同之供述，在原法院審判中始終未爭
      執其於警、偵訊筆錄自白之任意性，經原審據以判處有期
      徒刑二月，緩刑二年後，復情願甘服，而未提起上訴。基
      此，尚難遽認卓正雄於警詢中之供述有不實或非法取供之
      情事。
  (九)、被告乙○○請王漢騰轉交付2,000 元予代號Ａ及其配偶為
      投票行賄部分：
    1.證人代號Ａ於檢察官偵查中供稱：「在91年1月間即選舉
      前2、3日，我父親王漢騰拿了二張新版千元鈔至我家，‧
      ‧‧，其中1,000元是給我，另1,000元是給我太太，並要
      求我要投給2號歐金獅等語（見選他字第369號偵卷第232
      頁反面、第23 3頁）。在原法院調查時仍指證：（偵查中
      所述）屬實，（我父親拿）2,000元（給我）等語（見原
      審卷第123頁、第124頁）。
    2.同案被告王漢騰於原審調查時亦供承：「錢是乙○○在老
      人會拿給我的，拿錢給我時有告訴伊要投給某人，但伊忘
      記了，錢伊有收下來，錢伊拿給伊兒子，伊沒有說是做什
      麼」等語（見原審卷第163頁）。
    3.同案被告王漢騰與代號Ａ證人之前揭供詞，均為相符，所
      為供詞，自屬可信；被告乙○○有請王漢騰轉交買票之20
      00元予代號Ａ證人之事實，亦可認定。
  (十)、本案此部分事證已臻明確，被告丁○○、丙○○、乙○○
      之犯行，均堪認定，應依法論科。
四、法律適用：
  (一)、核被告丁○○交付賄賂予呂樹財、鄭阿囝，及被告丁○○
      、丙○○交付賄賂予林朝益部分，所為均係犯公職人員選
      舉罷免法第90條之1第1項之對有投票權之人，交付賄賂，
      而約其投票權為一定之行使罪。
  (二)、又被告丁○○、丙○○間，就對林朝益之投票行賄部分，
      均有犯意聯絡及行為分擔，皆為共同正犯。
  (三)、按公職人員選舉罷免法第90條之1第1項所稱之行求、期約
      及交付賄賂，係投票行賄罪之三個階段行為，其中最高度
      之交付賄賂行為，在法律概念上，本可吸收較低度之行求
      、期約賄賂行為，故在同一次選舉中，行賄者為達成使特
      定候選人當選之目的，基於概括之犯意，連續向多位有投
      票權之人行賄，先後多次賄選行為，其行為階段縱有行求
      、期約、交付之不同，仍應認係觸犯基本構成要件相同之
      罪名，依刑法第56條規定，從一重論以一連續交付賄賂罪
      。被告丁○○、丙○○所為上開對有投票權人行求賄賂罪
      及交付賄賂罪，其行求及交付賄賂之行為，雖有高低度之
      分，然均係投票行賄罪之階段行為，應認係觸犯基本構成
      要件相同之罪名，是被告丁○○、丙○○所為行求及交付
      賄賂之行為，應係基於概括之犯意，反覆為犯罪構成要件
      相同之行為，應依連續犯之規定，均從一重論以一連續交
      付賄賂罪。
  (四)、被告丙○○於偵查中自白投票行賄犯行，應分別依公職人
      員選舉罷免法第97條之2第1項後段及同法第90條之1第5項
      減輕其刑。
  (五)、核被告乙○○對許村吉、卓正雄、代號Ａ交付賄賂部分，
      均係犯公職人員選舉罷免法第90條之1第1項之對有投票權
      之人，交付賄賂，而約其投票權為一定之行使罪（代號Ａ
      就被告乙○○交付2,000元賄賂之目的既認識而仍予收受
      ，並未退還，縱代號Ａ稱其未投票予歐金獅，仍不影響被
      告乙○○交付賄賂犯行之成立）。被告乙○○先後多次交
      付賄款犯行，時間緊接，犯罪構成要件相同，顯係基於概
      括犯意為之，應依連續犯之規定以一罪論，並依法加重其
      刑。
五、原審以事證明確對被告丁○○、乙○○、丙○○3人予以論
    罪科刑，固非無見。惟查：
  (一)、公職人員選舉罷免法第90條之1第3 項固規定預備或用以
      行求、期約或交付之賄賂，不問屬於犯人與否，沒收之。
      然如其賄賂已交付與有投票權之人收受，因收受者係犯刑
      法第143條第1項投票受賄罪，其所收受之賄賂，應依刑法
      第143條第2項規定沒收之，如全部或一部不能沒收時，追
      徵其價額。故犯投票行賄罪者，其已交付之賄賂，自應依
      刑法第143條第2項規定，於其對向共犯所犯投票受賄罪為
      沒收或追徵其價額之從刑宣告，不得再依上開公職人員選
      舉罷免法規定沒收之。本件原審判決就上訴人丁○○、丙○○、乙○○已交付（部分由他人轉交）有投票權之人收
      受之賄賂，除依刑法第143條第2項規定，分別於收受賄賂
      之有投票權之人呂樹財、鄭阿囝、林朝益、許村吉、卓正
      雄等人所犯投票受賄罪諭知沒收外，復依公職人員選舉罷
      免法第90條之1第3項規定，於論處上訴人等三人投票行賄
      罪刑部分，再予宣告沒收，有適用法則不當之違誤。
  (二)、原判決認丁○○、丙○○交付三千元予不知情之甲○○，
      請甲○○轉交予有投票權之溫簡秀鳳，因溫簡秀鳳已因腦
      幹中風呈植物人狀態，無從認識交付賄款之目的，而未具
      投票權之甲○○與溫簡秀鳳並無共同受賄之犯意聯絡，故
      論以公職人員選舉罷免法第90條之1第1項之對於有投票權
      之人行求賄賂罪。惟該條所稱行求賄賂，係指行賄之一方
      自行向有投票權之人表示送賄之意思，而約其不行使投票
      權或為一定之行使，性質上屬於有相對人之單方意思表示
      行為。倘有投票權之人對外界事物已全然失去知覺理會能
      力，則行賄之一方能否將送賄之意思傳達予對方知悉，而
      「約」其不行使投票權或為一定之行使，尚難認定二人有
      所「約定」（詳如後述）。原判決既認定溫簡秀鳳已呈植
      物人狀態，無從認識交付賄款之目的，且代收三千元之甲○○並不知情，原判決竟誤認丁○○、丙○○二人以行求
      賄賂罪，尚有未洽。
  (三)、原判決另認丁○○所為對有投票權人行求賄賂罪及交付賄
      賂罪，丙○○所為對有投票權人行求賄賂罪、交付賄賂罪
      ，犯意各別，罪名互異，應分論併罰。然公職人員選舉罷
      免法第90條之1第1項所稱之行求、期約及交付賄賂，係投
      票行賄罪之三個階段行為，其中最高度之交付賄賂行為，
      在法律概念上，本可吸收較低度之行求、期約賄賂行為，
      故在同一次選舉中，行賄者為達成使特定候選人當選之目
      的，基於概括之犯意，連續向多位有投票權之人行賄，先
      後多次賄選行為，其行為階段縱有行求、期約、交付之不
      同，仍應認係觸犯基本構成要件相同之罪名，依刑法第56
      條規定，從一重論以一連續交付賄賂罪。否則，行求、期
      約賄賂部分，倘進而為情節較重之交付賄賂行為，即可依
      連續犯論以一交付賄賂罪，僅止於情節較輕之行求、期約
      階段，反須數罪併罰，非但有失公平，亦與人民之法律感
      情有悖。本件丁○○、乙○○前述賄選行為，縱令分別成
      立交付賄賂罪及行求賄賂罪，依上開說明，亦應依連續犯
      處斷，原判決予以分論併罰，自有未當。
  (四)、原審判決認定乙○○為求歐金獅能順利當選，分別交付賄
      款予王漢騰、許村吉及卓正雄等三人，並於理由中說明乙○○係犯交付賄賂罪，但判決主文卻諭知：「乙○○連續
      對於有投票權之人交付賄賂，而約其投票權為一定之行使
      ，處……。用以『行求』之賄賂新台幣柒仟元沒收之。」
      主文與事實、理由不相契合（上述四項撤銷理由，業經最
      高法院93年度台上字第6392號判決發回意旨指摘在案）。
六、被告丁○○、乙○○、丙○○3人否認犯罪，提起上訴，雖
    無理由，但原判決上開部分既有前開瑕疵而無可維持，自應
    由本院將上開部分予以撤銷改判。爰審酌選舉為實現民主政
    治重要之舉才方式，應在公平、公正、公開合法之前提下進
    行，賄選對選風之敗壞及政治清明之戕害為禍尤烈，近年每
    逢選舉，政府均大力宣導不得從事賄選行為，被告丁○○、
    乙○○為求其所支持之歐金獅勝選，竟不擇手段，以現金收
    買選民，敗壞選風，殊值非難，犯罪後在本院前審及本審時
    復均否認有賄選之犯意，被告丙○○犯後尚曾坦承犯行，致
    能查獲被告丁○○之投票行賄犯行等一切情狀，就被告丁○○、丙○○、乙○○等人分別量處如主文第二項、三項、四
    項所示之刑，並均諭知易科罰金之折算標準，且分別宣告被
    告丁○○褫奪公權三年，被告乙○○褫奪公權三年，被告丙○○褫奪公權二年。至於本件被告等人聲請本院宣告緩刑，
    惟到庭執行職務之檢察官則強烈表示反對，本院審酌被告等
    人所犯罪行，難認無再犯之虞，爰不予宣告緩刑，併此敘明
    。
七、又公職人員選舉罷免法第90條之1第3項固規定預備或用以行
    求、期約或交付之賄賂，不問屬於犯人與否，沒收之。然如
    其賄賂已交付與有投票權之人收受，因收受者係犯刑法第14
    3條第1項投票受賄罪，其所收受之賄賂，應依刑法第143條
    第2項規定沒收之，如全部或一部不能沒收時，追徵其價額
    。故犯投票行賄罪者，其已交付之賄賂，自應依刑法第143
    條第2項規定，於其對向共犯所犯投票受賄罪為沒收或追徵
    其價額之從刑宣告，不得再依上開公職人員選舉罷免法規定
    沒收之。被告丁○○所交付予呂樹財及呂溫滿、鄭阿囝及被
    告丙○○；暨被告丁○○、丙○○所交付予林朝益及羅秀蘭
    所共同各別收受之3,000元賄賂部分；被告乙○○所交付同
    案被告許村吉、卓正雄所分別收受之1,000元及4,000元賄賂
    部分，業經原審判決於各該收受賄賂之有投票權之人呂樹財
    及呂溫滿、鄭阿囝、丙○○、林朝益及羅秀蘭、許村吉、卓
    正雄等人所犯投票受賄罪項下，依刑法第143條第2項規定諭
    知沒收，依前開說明，爰不再宣告沒收。又被告丁○○、丙○○所交付予溫簡秀鳳之3,000元賄賂部分；被告乙○○所
    交付予代號Ａ之2,000元賄賂部分，均應依公職人員選舉罷
    免法第90條之1第3項規定宣告沒收。另扣案如附表所示之物
    ，尚無積極證據足為證明該等物品確與被告乙○○所犯本罪
    有何關聯，或為其預備供犯罪所使用之物，依法不得沒收。
八、不另為無罪之諭知：
  (一)、丁○○、丙○○部分
  １、公訴意旨另以：民國90年12月間某日，被告丙○○在其位
      於臺北縣鶯歌鎮○○路668 巷52弄17號住處，收受被告丁○○所交付之6,000元，並約定由其分送予林朝益、溫簡
      秀鳳二戶鄰長各3,000元，被告丙○○即基於共同犯意，
      於是日上午8時許，前往溫簡秀鳳之兒媳婦甲○○所經營
      位於臺北縣鶯歌鎮○○路668巷2號之強盛商行處，交付3,
      000元予不具投票權且不知情之甲○○（另行不起訴處分
      ）。因認被告丁○○、丙○○涉有公職人員選舉罷免法第
      90條第1項之對有投票權之人，交付賄賂，而約其投票權
      為一定之行使罪嫌云云。
  ２、按犯罪事實應依證據認定之，無證據不得認定其犯罪事實
      ，刑事訴訟法第154條第2項定有明文。又公職人員選舉罷
      免法第90條之1第1項之賄選罪係以對於有投票權之人，行
      求期約或交付賄賂或其他不正利益，而約其不行使投票權
      或為一定之行使為構成要件。亦即須視行為人主觀上是否
      具有行賄之犯意，而約使有投票權人為投票權一定之行使
      或不行使；客觀上行為人所行求期約或交付之賄賂或不正
      利益是否可認係約使投票權人為投票權之一定行使或不行
      使之對價；以及所行求、期約、交付之對象是否為有投票
      權人而定。上開對價關係，在於行賄者之一方，係認知其
      所行求、期約或交付之意思表示，乃為約使有投票權人為
      投票權一定之行使或不行使；在受賄者之一方，亦應認知
      行賄者對其所行求、期約或交付之意思表示，乃為約使其
      為投票權一定之行使或不行使（最高法院92年台上字第89
      3號判例採此見解）。經查：
    (1)、證人甲○○於法務部調查局臺北縣調查站及偵查訊問時
        均供陳其確有自被告丙○○處代其婆婆溫簡秀鳳收受3,
        000元之款項（見選他字第369號卷第95頁至96頁、104
        頁正反面），核與被告丙○○於法務部調查局臺北縣調
        查站及偵查中所供：其受被告丁○○所託親自送交3,00
        0元買票賄款交予甲○○之供述（見選他字第369號偵卷
        第144頁、第149頁反面、第150頁），有關被告丙○○
        有代被告丁○○交付3,000元予溫簡秀鳳乙節，互核相
        符，足見被告丁○○及丙○○已有交付賄款之行為，惟
        證人甲○○於法務部調查局臺北縣調查站中證稱：溫簡
        秀鳳是我婆婆，她目前擔任鳳鳴里第27鄰的鄰長；因為
        我婆婆中風行動不便，所以她的鄰長工作都是由我來替
        她作；我婆婆腦幹中風之後，形同植物人，無法行使正
        常之行為，也無法言語；（這3,000元）我沒有交給她
        ，因為她已算無行為能力之人，我是將這3,000元留做
        我婆婆日常醫療用品開銷之用（見同上偵查卷第95 頁
        、第96頁），在檢察官偵查中仍供陳：當時這3,000 元
        丙○○說這是要給婆婆溫簡秀鳳的，但她又中風不能言
        語等語（見同上卷第104頁反面）。
    (2)、經本院向財團法院恩主公醫院函詢溫簡秀鳳有無意識能
        力及可否言語陳述等診療情形，經該院回函檢附之病歷
        資料中所載「晚間急性昏迷，76歲，女性，有數十年心
        臟病藥物控制病史，突然間失去意識，清醒時有失語、
        面部不對稱情形，送醫後症狀有減輕…意識：呈昏睡狀
        態；言語機能：全面性失語；顏面神經中風癱瘓；無法
        全面服從命令為結合性行為；知覺協調性具不可控制性
        ；大小便失禁，腦幹中風」，此有該院94年3月18日(94
         )恩醫事字第0037 8號函附溫簡秀鳳病歷資料可佐（見
        本院卷二第69至71頁）。可見溫簡秀鳳確已因中風呈植
        物人狀態，對周遭外界事物失去知覺理會之能力，依前
        所述，溫簡秀鳳無法認知被告丁○○等人對其所行求、
        期約或交付之意思表示，進而為約使其為投票權一定之
        行使或不行使之意思，而代收3,000元之甲○○亦不知
        上情，則就此部分，自不得率以公職人員選舉罷免法第
        90條之1第1項之對於有選舉權人交付賄賂罪相繩。
  (二)、被告乙○○部分
  １、公訴意旨另以：被告乙○○於91年1月間某日，在王漢騰
      位於臺北縣鶯歌鎮○○街20巷6號4號住處，交付其數千元
      賄款，除約定投票予歐金獅外，並將其餘賄款以每票1,00
      0元之代價向其他有投票權之人賄選買票，王漢騰即基於
      共同犯意聯絡，於同年1月16日上午8時許，在上址，交付
      2,000元予代號Ａ之人，要求投票予歐金獅；又於同年22
      日上午8時許，在卓正雄位於臺北縣鶯歌鎮○○○路福德
      巷3號住處，交付4,000元賄款予卓正雄，除約定投票時投
      蓋予歐金獅外，並將其餘3,000元交付其兄弟卓正賢、卓
      秀根、卓正慶三人，卓正雄即基於共同犯意，預備交付賄
      款予伊三名兄弟，且要求渠等投票與歐金獅，因認被告乙○○另涉犯公職人員選舉罷免法第90條第1項之對有投票
      權之人，交付賄賂，而約其投票權為一定之行使罪嫌及同
      法90條之1第2項之預備投票行賄罪嫌云云。
  ２、按犯罪事實應依證據認定之，無證據不得認定其犯罪事實
      ，刑事訴訟法第154條第2項定有明文。所謂認定犯罪事實
      之證據，係指足以認定被告確有犯罪行為之積極證據而言
      ，該項證據自須適合於被告犯罪事實認定，始得採為斷罪
      資料。又苟未能發現相當證據，或證據不足以證明，自不
      能以推測或擬制之方法，以為裁判基礎，亦分別有最高法
      院29年度上字第3105號及同院40年度台上字第86號判例意
      旨可資參照。又按投票行賄與投票收賄，係屬對立性質，
      是以行為人與投票行賄者非屬合同之平行一致性犯意聯絡
      ，而為對立一致之關係時，縱有轉交賄款之行為，仍難以
      投票行賄罪相繩。訊據被告乙○○堅決否認有交付賄款向
      王漢騰及卓正雄兄弟買票及預備買票之行為，經查：
    (1)、同案被告王漢騰除曾於原審調查時供承：「錢是乙○○
        在老人會拿給我的，拿錢給我時，有告訴我要投給某人
        ，但我忘了，錢我有收下來，錢我拿給我兒子」等語（
        見原審卷第163頁）），均未在警詢、偵查就此有所爭
        執，而代號Ａ即同案被告王漢騰兒子之指述，除有關被
        告乙○○曾交付2,000元予王漢騰向其買票情節（如前
        事實二所述），因與就同案被告王漢騰於原審調查時之
        上開供述情節相符，堪信為實外，餘皆未有其他證據足
        稽佐證，而對有投票權人交付賄賂罪，必有行為人所交
        付賄款之對象存在，既無確切證據證明被告乙○○除了
        向王漢騰及代號Ａ交付2,000元賄款買票之犯行外，尚
        有其他交付數千元賄賂予王漢騰之不法行為，自應認被
        告乙○○此部分犯行不能證明。
    (2)、查同案被告卓正雄收受被告乙○○所交付賄款4,000元
        ，約定投票予歐金獅，而該4,000元係包含卓正雄本人
        及其有投票權之兄弟卓正賢、卓秀根及卓正慶三人共四
        票之賄款，即每票1,000 元等情，業經同案被告卓正雄
        於警訊、偵查中自白屬實，已如前述，另同案被告王漢
        騰亦係收受被告乙○○所交付賄款2,000元後，即交付
        予其子代號Ａ，是以卓正雄、王漢騰顯然係分別基於為
        其弟弟及兒子收受賄賂之犯意，而收受被告乙○○所交
        付之賄款至明，雖王漢騰確將賄款轉交予代號Ａ之行為
        ，及卓正雄確有代其兄弟收受賄款之行為，惟因其等與
        被告乙○○之投票行賄行為並無合同之平行一致犯意，
        乃為對立一致之關係，自無成立共同正犯可言。
  (三)、此外，復查無其他積極之證據足資證明被告丁○○、丙○○與溫簡秀鳳有公訴人所指共同投票行賄之行為；被告乙○○有公訴人所指上開與王漢騰共同投票行賄或與卓正雄
      共同預備投票行賄之行為，不能證明被告丁○○、丙○○
      與及被告乙○○此部分之犯罪，本應為無罪判決之諭知，
      惟公訴人認此部分與前揭論罪部分，有裁判上一罪之連續
      犯關係及高低度之吸收關係，爰均不另為無罪之諭知，附
      此敘明。
據上論斷，應依刑事訴訟法第369條第1項前段、第364條、第299
條第1項前段，公職人員選舉罷免法第90條之1第1項、第3項、第
5項、第97條之2第1項後段、第98條第3項，刑法第11條前段、第
28條、第56條、第41條第1項前段、第51條第1項第5款、第37條
第2項，罰金罰鍰提高標準條例第2條之規定，判決如主文。
本案經檢察官黃東焄到庭執行職務。
中　　華　　民　　國　　94　　年　 　6　 　月　　9　　日
　　　　　　　　　刑事第二庭審判長法　官　蔡　長　溪
　　　　　　　　　　　　　　　　  法　官　楊　貴　志
　　　　　　　　　　　　　　　　  法　官　林　俊　益
以上正本證明與原本無異。
如不服本判決，應於收受送達後10日內向本院提出上訴書狀，其
未敘述上訴之理由者並得於提起上訴後10日內向本院補提理由書
（均須按他造當事人之人數附繕本）。
                                  書記官　廖　月　女
中　　華　　民　　國　　94　　年　　6 　　月　　9 　　日
附錄：本案論罪科刑法條全文
公職人員選舉罷免法第90條之1第1 項
對於有投票權之人，行求期約或交付賄賂或其他不正利益，而約
其不行使投票權或為一定之行使者，處五年以下有期徒刑，得併
科新台幣四十萬元以上四百萬元以下罰金。
  附表
      ┌──┬───────────┬────┐
      │編號│名稱                  │數量    │
      ├──┼───────────┼────┤
      │一  │新台幣20萬（新版千元鈔│200張   │
      │    │）                    │        │
      ├──┼───────────┼────┤
      │二  │便條紙                │乙紙    │
      ├──┼───────────┼────┤
      │三  │呂慶將名片            │乙紙    │
      ├──┼───────────┼────┤
      │四  │感謝狀                │乙紙    │
      ├──┼───────────┼────┤
      │五  │手寫便條紙            │七張    │
      ├──┼───────────┼────┤
      │六  │民進黨黨員名冊        │一本    │
      ├──┼───────────┼────┤
      │七  │健康會員名冊          │一本    │
      ├──┼───────────┼────┤
      │八  │歐金獅競選宣傳單      │二張    │
      ├──┼───────────┼────┤
      │九  │健康會員名冊          │一本    │
      ├──┼───────────┼────┤
      │十  │存款存摺簿            │六本    │
      ├──┼───────────┼────┤
      │十一│手機                  │二支    │
      └──┴───────────┴────┘
